【裁判字號】    91,簡上,33
【裁判日期】    920717
【裁判案由】    竊盜
【裁判全文】
臺灣嘉義地方法院刑事判決                          九十一年度簡上字第三三號
    公  訴  人  台灣嘉義地方法院檢察署檢察官
    上  訴  人
    即  被  告  甲○○
    送達代收人  乙○○
    輔  佐  人  丁○○
右列上訴人因妨害公務案件，不服本院簡易庭九十年度簡字第六三五號中華民國九十
年九月四日第一審簡易判決（聲請簡易判決處刑書案號：九十年度偵字第三八九一號
），提起上訴，本院管轄之第二審合議庭改依通常程序審理後，為第一審判決如左：
    主  文
原判決撤銷。
甲○○無罪。
    理  由
一、公訴意旨略以：徐文坤（業經本院判決確定）與甲○○共同意圖為自己不法之所
    有，於民國九十年六月十日下午二時許，在嘉義市○○路一四０號前，由徐文坤
    持自備之鑰匙竊取丙○○所有車牌號碼ＵＸＧ—０七六號機車，甲○○則在一旁
    把風，得手後據為二人所有，嗣於同年六月十一日下午四時三十分許，經警在嘉
    義市○○路與新民路口查獲，因認被告涉有竊盜罪嫌。
二、按犯罪事實應依證據認定之，無證據不得推定其犯罪事實；不能證明被告犯罪者
    ，應諭知無罪之判決，刑事訴訟法第一百五十四條、第三百零一條第一項分別定
    有明文。又按被告之自白不得作為有罪判決之唯一證據，仍應調查其他必要之證
    據，以察其是否與事實相符，刑事訴訟法第一百五十六條第二項定有明文，而被
    告之自白與事實是否相符，須依具體情事，如現場跡象、被害人指供或調查其他
    之必要證據，以認定之，若其自白顯有疑義，而審理事實之法院，就其職權調查
    之所得，仍未能證明其自白確與事實相符者，自不得據為認定犯罪事實之唯一基
    礎，最高法院十八年上字第一０八七號、四十六年台上字第一七０號判例意旨參
    照。再按共同被告所為不利於己之供述，固得採為其他共同被告犯罪之證據，惟
  此項不利之陳述，須無瑕疵可指，而就其他方面調查又與事實相符，始得採為其
    他共同被告犯罪事實之認定，亦有最高法院四十六年台上字第四一九號判例可資
    參照。另按共同正犯之成立，除共同實施犯罪行為者外，其就他人之行為負共犯
    之責者，以有意思聯絡為要件，而認定不利於被告之事實，須依積極證據，苟積
    極證據不足為不利於被告事實之認定時，即應為有利於被告之認定，更不必有何
    有利之證據；認定犯罪事實所憑之證據，雖不以直接證據為限，間接證據亦包括
    在內，然而無論直接或間接證據，其為訴訟上之證明，須於通常一般之人均不致
    有所懷疑，而得確信為真實之程度者，始得據為有罪之認定，倘其證明尚未達於
    此一程度，而有合理性懷疑存在時，即不得遽為被告犯罪之認定（最高法院十九
    年上字第六九四號判例、三十年上字第八一六號、七十六年台上字第四九八六號
    判例意旨參照），因此，若依直接或間接證據均無法證明被告與其共犯間有意思
    聯絡達一般人可確信之程度，自難使其負共同正犯之責。
三、本件公訴人認被告與共犯徐文坤涉有共同竊盜犯行，無非係以被告之自白、共犯
    徐文坤之供述及被害人丙○○之指訴為依據，惟被害人丙○○之指訴僅足以證明
    騎機車遭竊，並不足以認被告為共犯，是本件對被告不利之證據僅有被告之自白
    及共犯徐文坤之供述二項。本件被告於本院審理之過程中，初稱：其精神有問題
    ，不是要偷車子等語，繼而稱：「（問：徐文坤是否有告訴你他要偷機車？）有
    。」、「（問：徐文坤是否告訴你看到人的時候要通知他）有。（經輔佐人告以
    問題之意思後，改稱：沒有）」、「對於徐文坤之證詞有何意見（提示告以要旨
    ）沒有。（經輔佐人告知問題，並問其是否徐文坤誣賴他，上訴人又稱：是。」
    （見本院卷第七六至七八頁），足見被告供詞反覆，因此，被告雖曾於警訊及偵
    查自白，惟其自白之可信度如何，可否作為認定被告有罪之依據，應有加以研求
    之必要。經查：
  （一）被告為一重度智障者，領有重度智障之身心障礙手冊，此有身心障礙手冊影
        本一份在卷可稽（見本院卷第一二頁），而被告經本院送請財團法人長庚紀
        念醫院嘉義分院進行鑑定，亦認被告係中度至重度智能不足之人，並記載在
        鑑定之過程中，被告無法詳細描述家庭狀況，施測時語言表達能力差，詞句
        斷斷續續，口齒不清晰，有時還會出現傻笑情形，其抽象思考、邏輯思考及
        判斷力亦不佳，僅能依指示做些簡單事情，無法自發從事一般活動，在本案
        情節部分，須陪同前來之鄰居協助提供相關資訊，才得以有完整之瞭解，且
        對於案情，常問東答西，此有該院之鑑定書一份在卷可參（見本院卷第四二
        至四四頁），而觀諸警訊筆錄之記載，被告對於竊車之時間、地點、方法均
        能為完整之陳述，顯與本院審理時及進行精神鑑定時被告之實際狀況有違，
        而卷內亦無警訊錄音帶供本院鑑定，是被告警訊時之自白是否係其個人未經
        員警提示，而自行始末陳述者，顯有疑問；至於被告於偵查中，檢察官問其
        ：「機車何來？」，被告僅答稱：與徐文坤所述相同，亦非就全案為完整之
        陳述，因此，參酌被告之智力、精神狀況及其於進行精神鑑定與本院審理時
        詢答情形，實難認被告於警訊及偵查中自白犯罪一節為可採。
  （二）其次，依據上開鑑定報告書所載，被告知悉偷車為犯罪行為，會被關，問其
        別人東西是否可拿，其雖可回答稱：不可以，但經進一步追問，卻又認為放
        在外面之東西可以拿，所以車子放在外面可以騎走，足見被告雖有物權之觀
        念，但觀念相當薄弱，亦有上開鑑定報告載卷可稽。而共犯徐文坤於警訊及
        偵查中係供稱：其提議要竊取機車，並由其下手行竊，甲○○在旁把風等語
        （見警卷第一至二頁、偵查卷第五頁背面），顯見被告並未實施竊取上開機
        車之行為。且由被告智力及語言理解能力觀之，其與共犯徐文坤間要成立竊
        盜之犯意聯絡，應有困難。加以依據前開所述，被告物權之觀念薄弱，實難
        以認知徐文坤所進行者為竊取他人之物之行為，因此，共犯徐文坤供稱：被
        告當時在場把風一節，是否與被告主觀之認知相符而可採信，實有可疑。
  （三）綜上所述，本件公訴人據以認定被告涉有共同竊盜犯行之被告自白及共犯徐
        文坤之供述，均未慮及被告屬重度智障，其智能低下，對外界事物之知覺、
        理會、判斷等能力明顯低於常人之狀況，因此，該二項證據之證明力均不足
        以證明被告確有為共犯徐文坤竊車行為把風之犯行達一般人可確認其為真實
        之程度，此外，本院復查無其他積極證據足以證明被告確有公訴人所指之犯
        行，本件應屬不能證明被告犯罪，應依法諭知被告無罪之判決。
四、原審未斟酌上情，遽爾認定被告與徐文坤共犯刑法第三百二十條第一項之竊盜罪
    ，而為被告有罪之判決，顯有未當，被告上訴意旨否認犯罪，為有理由，自應由
    本院將原判決撤銷改判被告無罪。
五、另本件具有刑事訴訟法第四百五十一條之一第四項第三款應為無罪判決諭知之情
    事，原審本應依同法第四百五十二條規定，改適用通常程序審判之，惟因誤用簡
    易程序裁判，當由本院準用刑事訴訟法第三百六十九條第二項規定撤銷原審判決
    ，逕依通常程序為第一審判決（法院辦理刑事訴訟簡易程序案件應行注意事項第
    十四點參照）。
據上論斷，應依刑事訴訟法第四百五十五條之一第一項、第三項、第三百六十四條、
、第三百六十九條第一項前段、第二項、第四百五十二條、第三百零一條第一項，判
決如主文。
本案經檢察官周欣潔到庭執行職務。
中      華      民      國    九十二    年      七      月     十七     日
                              臺灣嘉義地方法院刑事第二庭
                                  審判長  法  官  蔡虔霖
                                          法  官  張道周
                                          法  官  林坤志
右正本證明與原本無異。
如不服本判決，應於判決送達後十日內向本院提出上訴狀( 應附繕本 )。告訴人或被
害人如對於本判決不服者，應具備理由請求檢察官上訴，其上訴期間之計算係以檢察
官收受判決正本之日期為準。
中      華      民      國    九十二    年      七      月    十七      日
                                          書記官  李子英


司法院資訊處製作；財團法人民間司法改革基金會備份。
